臺灣彰化地方法院刑事判決　　　　　　　　　　　　　八十九年度重訴字第二一號
　　公　訴　人　臺灣彰化地方法院檢察署檢察官
　　被　　　告　丁○○
　　選任辯護人　陳修義律師
　　被　　　告　乙○○
　　選任辯護人　張良銘律師
　　被　　　告　戊○○
右列被告因殺人等案件，經檢察官提起公訴（八十九年度偵字第八０四八號、第九二
五０號），本院判決如左：
    主      文
丁○○共同殺人，累犯，處有期徒刑拾壹年，褫奪公權陸年，開山刀壹把（含刀鞘壹
個）沒收。
乙○○共同殺人，處有期徒刑拾貳年，褫奪公權陸年，開山刀（含刀鞘壹個）壹把沒
收。
戊○○因過失致人於死，處有期徒刑伍月，如易科罰金，以參佰元折算壹日；又駕駛
動力交通工具肇事，致人死傷而逃逸，處有期徒刑陸月，如易科罰金，以參佰元折算
壹日；應執行有期徒刑拾月，如易科罰金，以參佰元折算壹日。
丁○○、乙○○被訴違反槍砲彈藥刀械管制條例部分均無罪。
    事      實
一、丁○○前曾於民國（下同）八十四年間因犯煙毒案件，經本院判處有期徒刑三年
    二月確定，入監執行後，於八十五年十月十七日假釋付保護管束，至八十七年九
    月九日期滿未經撤銷視同執行完畢，仍不知悔改；其於八十九年十月間向高國棟
    之女友羅麗美告稱：渠受許良賢（綽號「龍蝦」）託付要向高國棟索討積欠多年
    之新台幣（下同）四十萬元債款，許良賢另有請二林的「阿明」、「阿強」會到
    她家來討等語；羅麗美惟恐招惹禍端，遂以電話連繫原本仍身在大陸地區之高國
    棟，要其儘快處理，高國棟乃於同年月廿二日自大陸地區返回彰化縣花壇鄉岩竹
    村福德巷十三號住處，並於同年月廿四日日間，以電話吩咐羅麗美備妥現款五萬
    元供償債之用，再囑咐其弟高振揚所雇請之工人紀閔証於當日晚上七時許前去羅
    麗美住處拿取後，再於晚上九時於花壇鄉住處交予自己，但高國棟並未將該筆款
    項付予丁○○，迄至晚上廿三時廿分許，乙○○適在羅麗美住處聊天時，丁○○
    以電話聯絡羅麗美洽問債務清償之事，乙○○乃邀其前來，丁○○遂於晚上廿四
    時左右，駕駛車牌號碼Ｓ６─○二九○號紅色自小客車前來欲當面確認五萬元之
    事，羅麗美乃將紀閔証之行動電話告知之，丁○○認為即是高國棟之電話，而於
    翌（廿五）日凌晨一時許，以行動電話撥打，紀閔証接通後，丁○○即以不友善
    之口吻向紀閔証表示其有找到羅麗美那裡，為何拿了五萬元還沒和我們處理，要
    處理這筆債務為何沒和我聯絡，沒處理的話就要殺到大埔路去等語，紀閔証聞聽
    來者不善，即將通話切斷，並自彰化市○○路廿一號趕至花壇鄉欲將此事告知高
    國棟，惟高國棟刻與表弟周志政等人在台中市飲酒，未幾，丁○○又撥打高國棟
    位於花壇鄉住處電話，而由高國棟之母甲○○接聽，丁○○仍以不友善之口吻說
    ：渠是國修，二林有位朋友要找國棟處理帳目等語，並留下行動電話，甲○○覺
    得事態不佳，遂於凌晨一時三十分左右撥打周志政之行動電話，而將此事告知予
    高國棟，當時，高國棟飲酒已約六、七分醉，甚感不悅，但迄至凌晨三時許，方
    由周志政駕駛車牌號碼Ｂ２─九二三九號黑色賓士車搭載高國棟返回彰化市○○
    路住處；同一時間，丁○○、乙○○、羅麗美及友人陳世義等人則前往彰化市○○路「星蒂ＫＴＶ」飲酒作樂，嗣至凌晨三時左右，又轉往彰化市○○路「羅馬
    假期ＫＴＶ」續攤（陳世義則返家未同往）。廿五日凌晨四時三十分左右，周志
    政與高國棟返回彰化市○○路住處後，高國棟一面喃語要與人打架、相輸嬴，一
    面要高振揚所雇請之另二名工人己○○、丙○○整裝後稍待陪同外出，繼於凌晨
    四時四十五分左右，持用行動電話聯絡丁○○，以談判債務為名要丁○○立刻前
    往彰化市大埔橋見面，並將其所非法持有而藏置於大埔路某處之具有殺傷力之中
    共製七七式口徑七點六二㎜制式半自動黑星手槍一把（槍身內側號碼為○○六七
    二，握把號碼為１４─１１６，含彈匣一個）、制式口徑七點六二㎜子彈六顆等
    物起出，插藏於後腰際，旋即駕駛前開賓士車、右前座搭載不知情之周志政、後
    座搭載不知情之丙○○與己○○，朝約定地點而去，丁○○接獲該通電話後，自
    覺高國棟用意不善，而乙○○因曾高國棟熟識，乃主動表示要陪同赴會，遂由丁○○駕駛前開紅色自小客車、右前座搭載乙○○，往彰化市大埔橋前去，途中在
    不詳地點取得開山刀一把（未扣案）分別由丁○○、乙○○攜帶，因而時程有所
    耽擱，高國棟早已不耐在彰化市大埔橋約定地點等候，遂於凌晨五時零分左右，
    再度以行動電話聯絡丁○○表示會面地點更改至彰化市○○路、大埔路口之中連
    貨運前（中興路二一五號），嗣高國棟趨車先行到達停在中連貨運對面路旁未熄
    火（車行方向自西往東），高國棟、己○○二人下車，等候約莫二、三分鐘，丁○○方趨車到達停在中連貨運前路旁（車行方向自東往西），二人均下車來，雙
    方即橫越中興路相互靠近，而在西向快車道處碰面後，因一言不合，高國棟意圖
    先發制人即自後腰際拔出黑星手槍、拉槍機欲射擊，丁○○欺近高國棟以捉住其
    持槍之右手，高國棟與丁○○兩人即纏鬥一起以爭奪該把黑星手槍，纏鬥之際，
    高國棟前後共擊發二顆子彈，此一瞬間，乙○○亦拔出前開刀械來，己○○則刻
    折返車上拿取一把長約一點五公尺的白色塑膠棍要與乙○○相搏、揮鬥，但己○○隨即發現塑膠棍不敵於刀械，且聽聞槍響，心虛之餘，轉身往賓士車方向躲去
    ，乙○○即趁高國棟仍與丁○○纏鬥，不及防備身後之際，萌生殺人之犯意，持
    刀連續猛力朝高國棟背面左顳部（１５×２×１㎝）、背面枕骨正中（４×３×
    ２㎝）、左頭後部（７×２×２㎝）、背部右腋下（１２×７×３㎝）、背面左
    肩峰部（５×４×３㎝）、背面左肩胛部（１０×４×２㎝）、背面右腰部（１
    ４×３×２㎝）共砍殺七刀，同時，丁○○亦基於殺人之共同犯意連絡，連聲呼
    喊：「給他死、給他死」，高國棟受刀傷重創後旋即不支而倒臥於西向快車道之
    血泊中，黑星手槍亦掉落路面而被乙○○撿拾持於手中，乙○○遂手持前開刀械
    ，將黑星手槍交與丁○○，二人並朝賓士車走去，己○○、周志政見狀即又逃離
    賓士車、橫越中興路，而躲到中連貨運守衛室後面，丙○○待在賓士車內不及閃
    避，還遭丁○○以槍柄敲打臉頰一下而未成傷，丁○○、乙○○二人方乃折回但
    尚未登上紅色自小客車之前，恰有戊○○駕駛車牌號碼ＧＩ─一五四六號自小客
    車、右前座搭載王小龍，自彰化市○○路七一巷七二號「大地撞球運動社」出發
    後欲前往彰化市區，乃沿著中興路西向快車道自東往西方向行進至該處，而其本
    應注意車前狀況，隨時採取必要之安全措施，復按當時雖仍為夜間，但天候為晴
    ，且路面為乾燥、無缺陷、無障礙、有照明之雙向兩線道直線柏油市區道路，視
    距應尚良好，顯無不能注意之情形，詎因前一日日間工作後復徹夜通宵打撞球、
    打麻將，意識、精神、注意能力均已不佳，致疏未發現高國棟倒臥於該處，自小
    客車右前輪乃自高國棟之右脅部自下而上撞擊、輾壓而過，並拖行一、二公尺，
    致高國棟因而復受有正面右側第四至第七肋骨肋軟骨區外緣斷裂伴隨出血、頭部
    正面左額部不規則外傷一處（９×３×１㎝）、正面右額部血腫一處（３×１×
    １㎝）等傷害，己○○、周志政發現高國棟遭車輛撞擊、輾壓，急忙自中連貨運
    守衛室後方追出，並喝罵穢語，戊○○明知已肇事致人於傷，竟因害怕遭到毆打
    、報復，乃另行起意，未曾停下車來且立即加速逃逸，此時，乙○○猶恐高國棟
    尚未斷氣，竟再至高國棟身旁，以手持之開山刀朝高國棟臉部正面偏左處猛力揮
    砍一刀，且口中說道：「你再大尾啊！」，致尚未死亡之高國棟又受有臉部正面
    刀切傷一處（１１×２×２㎝，從額部中央經過左眼內側到達上顎左側門牙與犬
    牙間，深及骨頭），丁○○、乙○○二人方才駕車逃逸而去，周志政則駕駛賓士
    車追趕戊○○之自小客車，然未追及，就將賓士車開回彰化市○○路住處，戊○○俟仍即為警方所查獲。己○○、丙○○留在原處陪伴高國棟，等候依據不詳路
    人報案而前來處理之警車、救護車將高國棟送醫急救，惟高國棟仍因傷重而於送
    醫途中即因失血性休克而不支死亡，現場遺留白色塑膠棍一支、制式彈殼一個、
    刀鞘一個、拖鞋一雙、高國棟牙齒一顆、血泊與輪胎及鞋印血痕等物。丁○○迄
    至同年月廿六日凌晨一時許，攜帶前揭黑星手槍（含彈匣一個）一把及子彈四顆
    、彈殼一個前往彰化縣警察局彰化分局投案，乙○○則迄至同年月廿六日凌晨五
    時許，前往彰化縣警察局彰化分局投案。
二、案經被害人高國棟之母甲○○訴請彰化縣警察局彰化分局報請暨經彰化縣警察局
    彰化分局報請相驗後由台灣彰化地方法院檢察署檢察官自動檢舉偵查起訴。
    理      由
甲、有罪部分：
一、訊據被告被告丁○○固坦承於前揭時、地與高國棟發生爭奪槍枝之肢體衝突等情
    不諱，惟矢口否認有殺人之犯行，辯稱：伊原本在羅馬假期ＫＴＶ內與乙○○、
    羅麗美及其他友人在喝酒，是高國棟打電話約伊處理債務問題，乙○○看到伊忽
    然走出去，主動表示要跟著伊去，伊二人都是空手，現場的手槍、刀械各一把都
    是高國棟帶的，他的朋友還拿了一把棍子，伊到現場把車停在對面路邊後走過去
    問高國棟說不是要處理嗎，愈走愈靠近時，高國棟說還什麼，右手從腰後拔出槍
    就對著伊二人要開，伊很緊急就用雙手捉住他拿槍的右手往上推，他開了一槍，
    伊與高國棟就在搶槍，他還用左手打伊，扭打中，伊撥到他後腰間掉下一把刀，
    之後，伊把他押在鐵絲網上，他又開一槍，乙○○看他一直開槍，為了自衛，就
    撿起刀從後面砍他，不知砍幾刀，伊就搶走他的槍，高國棟臉上那一刀不是伊砍
    的，伊搶到槍後就喊趕快跑，高國棟倒地後還有動，伊跑三、四秒後就聽到車子
    撞到東西的聲音，回頭看到有車輾過他，事後，伊在華山路把乙○○放下，刀子
    用報紙包著由乙○○帶走，伊即開車回家把槍裝起來帶在身上逃亡，之後就去投
    案，伊沒有殺高國棟的意思與行為云云；被告乙○○則坦承於前揭時、地持刀砍
    殺高國棟等情不諱，惟亦否認有殺人之犯意，辯稱：伊原本與丁○○、羅麗美、
    ﹁阿偉﹂在羅馬假期ＫＴＶ唱歌，高國棟欠丁○○的錢未還，自行打電話約丁○○要見面還債，伊主動說要去，丁○○就駕車載伊前去，均是赤手空拳，在中連
    貨前時，高國棟與三、四名小弟同車到達並帶木棍下車，丁○○向高國棟要債，
    高國棟即掏出手槍對丁○○說還什麼錢，然後就拉槍機，丁○○就捉住他的手要
    搶槍，隨行的小弟則持木棍毆打伊左下腋，丁○○與高國棟在搶槍時，高國棟開
    了一槍，小弟們就散開躲到他們的車後，伊基於正當防衛的意思，上前幫丁○○
    搶槍，高國棟又開一槍，身上掉落一把約二尺長的尖刀，伊順手拾起，因狀況危
    急，持尖刀對準高國棟非要害部位刺傷，高國棟猶未鬆手放下手槍，伊於是再砍
    二至三刀，直至高國棟放下槍枝為止，後來伊撿起槍，兩人要走時，高國棟受傷
    倒在地上，又被另一自小客車輾過，高國棟臉上那一刀不是伊砍的，丁○○後來
    載伊到中山路，伊再坐計程車到林森西路排水溝丟刀子，伊是出於正當防衛，迫
    不得已持刀自衛，並非自始有殺人故意云云；被告戊○○則對其犯罪事實坦承不
    諱。
二、經查，（一）被告丁○○、乙○○右揭犯罪事實，業據證人周志政、己○○、丙○○於偵審中證述明確，復有刀鞘一個扣案可證，且死者高國棟於右揭時、地，
    遭到「疑似開山刀」之刀械砍傷共八處，其中七處位於背面，分別為背面左顳部
    紡錘狀垂直刀切傷一處（１５×２×１㎝）、背面枕骨正中九點朝三點紡錘狀刀
    切傷一處（４×３×２㎝）、左頭後部十一點朝五點紡錘狀刀切傷一處（７×２
    ×２㎝）、背部右腋下十點朝四點紡錘狀刀切傷一處（１２×７×３㎝，深及肌
    肉）、背面左肩峰部十一點朝五點紡錘狀刀切傷一處（５×４×３㎝，深及鎖骨
    ）、背面左肩胛部九點朝三點紡錘狀刀切傷一處（１０×４×２㎝，深及肌肉）
    、背面右腰部十點朝四點紡錘狀刀切傷一處（１４×３×２㎝，深及肌肉），因
    多處排列近似平行，疑為同一人所為，另一處刀切傷則位於正面左臉部（１１×
    ２×２㎝，從額部中央經過左眼內側到達上顎左側門牙與犬牙間，深及骨頭），
    疑似處於靜止狀態，暨又遭到車輛撞擊、輾壓，致受有正面右側第四至第七肋骨
    肋軟骨區外緣斷裂伴隨出血、頭部正面左額部不規則外傷一處（９×３×１㎝）
    、正面右額部血腫一處（３×１×１㎝）等傷害，末因出血性休克於送醫途中即
    死亡，致死成因包括刀傷、車禍一節，業據檢察官督同法醫師相驗、解剖無訛，
    並製有勘驗筆錄、相驗屍體證明書、中山醫學院病理解剖鑑定報告、彰化基督教
    醫院法醫參考病歷摘要各一份、解剖錄影帶一捲、死者高國棟照片共三十五幀等
    附卷足參；雖被告乙○○辯稱：伊用拾獲之尖刀砍被害人云云，然警方於事發當
    日在現場即彰化市○○路二一五號中連貨運前西向快車道上併發現遺有黑色刀鞘
    一個，而該型式刀鞘係供開山刀使用之情，有彰化縣警察局刑警隊所製「彰化分
    局高國棟命案現勘資料」之照片數幀（編號第十二號），及扣案之黑色刀鞘一個
    附卷可稽，證人周志政、己○○、丙○○三人迭於歷次警訊、偵訊中均一致結證
    陳稱：渠等在現場只看到一把刀械，且該把刀械確實是「開山刀」，絕非警訊筆
    錄中所繪製的「彎、長之尖刀」，完全不一樣，且確實是乙○○一下車後從身上
    拔出來的，並非自地上撿拾的等語；是核與前述高國棟之屍身顯示之刀切傷勢相
    符無訛，從而，被告丁○○、乙○○辯稱渠二人是赤手空手來到現場，刀子是從
    高國棟身上掉下來，且是一把彎、長的尖刀云云，與事實不符，不足採信；（二
    ）被告二人另否認有殺人犯意，辯稱係正當防衛云云，然高國棟四人與被告丁○○、乙○○二人在中連貨運前碰面後，因一言不合，高國棟先自後腰際拔出黑星
    手槍欲射擊，被告丁○○欺近高國棟以捉住其持槍之右手，兩人乃纏鬥一起，纏
    鬥之際，高國棟曾擊發二顆子彈，此一瞬間，被告乙○○亦拔出開山刀來，己○○則曾持白色塑膠棍與之相搏、揮鬥，但隨即轉身往賓士車方向躲去，乙○○即
    趁高國棟仍與丁○○纏鬥之時，持開山刀連續猛力朝高國棟背面共砍殺七刀，同
    時丁○○亦連聲呼喊：「給他死、給他死」，高國棟受刀傷重創後旋即不支而倒
    臥於地時，黑星手槍係為被告乙○○檢拾持於手中，嗣高國棟遭被告戊○○所駕
    駛之自小客車撞擊、輾壓過後，被告乙○○竟再以開山刀朝高國棟臉部正面偏左
    處猛力揮砍一刀，且口中說道：「你再大尾啊！」等情，亦業據證人周志政、己○○、丙○○、張憲（中連貨運是日值班之收費員）四人證述甚詳，復有扣案之
    制式黑星手槍一把（含彈匣一個）、制式子彈四顆（鑑驗時試射三顆）、制式子
    彈彈殼二顆、開山刀刀鞘一個、白色塑膠棍一支等物，暨彰化縣警察局刑警隊所
    製彰化分局高國棟命案現勘資料一份附卷可稽，參以前述死者高國棟所受刀傷之
    部位、程度，足證被告乙○○原先持續以開山刀砍殺高國棟七刀之時，業已具有
    殺人之意無訛，並非僅僅要高國棟鬆手而已，嗣後又在高國棟左臉上補砍一刀，
    更顯徵示殺人犯意甚明，同時亦足證被告丁○○與乙○○間具有殺人之共同犯意
    連絡、行為分擔之情狀至灼，被告等辯稱係正當防衛，顯係事後卸責之詞，不足
    採信為真；（三）被告戊○○於右揭時、地駕駛自小客車因疏於注意車前道路狀
    況而肇事，致已受有刀傷倒臥地面之高國棟復受有正面右側第四至第七肋骨肋軟
    骨區外緣斷裂伴隨出血之傷害等傷害，明知而仍旋即駕車逃逸而去，高國棟末即
    因併受有刀傷、車輛撞擊輾壓傷，致出血性休克而死亡等事實，業據被告戊○○
    坦承不諱，並據告訴人甲○○指訴綦詳，本案另二名被告丁○○、乙○○亦供述
    甚明，且據證人周志政、己○○、丙○○、王小龍結證陳述甚詳，復有現場位置
    圖一紙、現場道路與ＧＩ─一五四六號自小客車之照片共十數幀等附卷可稽，足
    徵被告戊○○確有過失肇事、肇事而逃逸等情事無訛；又高國棟因受有刀傷、車
    輛撞擊輾壓傷，末因出血性休克而死亡一節，已證述如前，且被告戊○○之過失
    行為與高國棟之死亡間，顯與有相當之因果關係。
    綜上所述，被告等犯罪之事證已甚明確，其等犯行均堪認定。
三、核被告丁○○、乙○○所為，均係犯刑法第二百七十一條第一項殺人罪。又被告
    二人就前開犯行間，有犯意連絡與行為分擔，均為共同正犯。另被告戊○○所為
    ，係犯刑法第二百七十六條第一項過失致死、第一百八十五條之四肇事致人死傷
    而逃逸等罪。被告戊○○所犯前開二罪間，犯意各別，行為互殊，應予分論併罰
    。被告丁○○前曾於八十四年間因犯煙毒案件，經本院判處有期徒刑三年二月確
    定，經入監執行後，於八十五年十月十七日假釋付保護管束，至八十七年九月九
    日期滿未經撤銷視同執行完畢，有台灣彰化地方法院檢察署刑案資料查註紀錄表
    附卷可稽，其於五年之內再犯本件有期徒刑以上之罪，為累犯，依刑法第四十七
    條規定加重其刑。爰審酌被告丁○○、乙○○因被害人持槍械射擊被告丁○○而
    出手，被告乙○○砍殺被害人之手段，被告戊○○之過失程度及因畏懼當時情況
    而未下車查看，暨事後被告丁○○已與被害人家屬和解等一切情狀，量處如主文
    所示之刑，並定被告戊○○應執行之刑，暨諭知被告戊○○徒刑易科罰金之折算
    標準、被告丁○○、乙○○褫奪公權六年，以示懲儆。另未扣案之開山刀一把（
    含刀鞘一個），係被告丁○○、乙○○二人所有供犯殺人罪所用之凶器，且尚無
    證據證明業已滅失，依法宣告沒收。
乙、無罪部分：
一、按犯罪事實應依證據認定之，無證據不得推定其犯罪事實，又不能證明被告犯罪
    者，應諭知無罪之判決，此於刑事訴訟法第一百五十四條及同法第三百零一條第
    一項分別定有明文。
二、本件公訴意旨另以：被告丁○○、乙○○二人共同持有具殺傷力之黑星手槍一把
    （含彈匣一個）及子彈四發，觸犯槍砲彈藥刀械管制條例第七條第四項非法持有
    手槍、第十二條第四項非法持有子彈等罪嫌云云，被告二人則矢口否認有右揭犯
    行，辯稱：扣案之槍彈係被害人高國棟持有欲射擊伊二人，伊二人為防衛搶下槍
    隻，並無持有之意等語；經查，扣案之槍彈係被害人高國棟所有持至事發現場，
    後為被告乙○○拾得交與被告丁○○等情，業據被告陳明，核與證人周志政、己○○、丙○○之證述相符，應為真實，則被告等因恐自己遭槍擊，取得前開槍彈
    後，攜以逃離現場，實符常情，參以被告二人取得槍彈後並未向被害人及證人射
    擊，事後並持之向警方投案等情，其等辯稱無據為己有之意等語，應非虛詞，尚
    難據公訴人所指證據認被告等有持有槍彈犯行；此外，本院復查無其他積極證據
    足資證明被告有何上開犯行，揆諸首開說明，被告犯罪不能證明，自應為無罪之
    諭知。
丙、據上論斷，應依刑事訴訟法第二百九十九條第一項前段、第三百零一條第一項，
    刑法第二十八條、第一百八十五條之四、第二百七十一條第一項、第二百七十六
    條第一項、第四十七條、第四十一條第一項、第二項、第五十一條第五款、第三
    十七條第二項、第三十八條第一項第二款，罰金罰鍰提高標準條例第一條前段、
    第二條，判決如主文。
本案經檢察官詹昭書到庭執行職務。
中      華      民      國    九十一    年      一      月      二      日
                                  臺灣彰化地方法院刑事第二庭
                                      法      官  謝  仁  棠
右正本證明與原本無異。
如不服本判決，應於判決送達後十日內，向本院提出上訴狀( 須附繕本 )。
告訴人或被害人對於判決如有不服具備理由請求檢察官上訴者，其上訴期間之計算係
以檢察官收受判決正本之日期為準。
                                      法院書記官  于  淑  真
中      華      民      國    九十一    年      一      月      三      日
刑法第一百八十五條之四：
駕駛動力交通工具肇事，致人死傷而逃逸者，處六月以上五年以下有期徒刑。
刑法第二百七十一條殺人者，處死刑、無期徒刑或十年以上有期徒刑。
前項之未遂犯罰之。
預備犯第一項之罪者，處二年以下有期徒刑。
刑法第二百七十六條
因過失致人於死者，處二年以下有期徒刑、拘役或二千元以下罰金。
從事業務之人，因業務上之過失犯前項之罪者，處五年以下有期徒刑或拘役，得併科
三千元以下罰金。
